【裁判字號】    89,訴,108
【裁判日期】    890601
【裁判案由】    偽造有價證券等
【裁判全文】
臺灣臺北地方法院刑事判決                          八十九年度訴字第一八號
    公  訴  人  臺灣臺北地方法院檢察署檢察官
    被      告  丙○○
    指定辯護人  甲○公設辯護人
右列被告因偽造有價證券等案件，經檢察官提起公訴（八十八年度偵字第二三八三八
號），及同署檢察官聲請併案審理（八十九年度偵字第四號），甲○判決如左：
    主      文
丙○○連續意圖供行使之用，而偽造有價證券，處有期徒刑肆年陸月。
附表三、附表四、附表五、附表六所示偽造之支票，附表九所示偽造之「英鈦有限公
司」、「乙○○」、「林英杰」等署押，均沒收。
    事      實
一、丙○○因自己金錢花用無度，需款孔急，利用其工作時職務之便，基於意圖為自
    己不法所有之概括之犯意，而為下列舉止：
（一）於民國（下同）八十一年一月三十一日起至八十五年九月十六日止受僱設於台
      北市○○○路○段九十一號十七樓之度納企業有限公司（以下簡稱度納公司）
      擔任會計一職，嗣於八十二年九月間起又兼任出納之工作，任職期間擔任金錢
      收支暨帳目處理等事務，為從事業務之人，自八十二年七月五日起至八十五年
      五月十七日止，利用度納公司於附表一、附表二所示各金融機關所開設之活期
      存款帳戶（以下簡稱活存帳戶）轉帳至支票存款帳戶（以下簡稱支存帳戶）之
      過程中，持有金錢之機會，溢填金額自活存帳戶超額領款，僅將部分金額存入
      支存帳戶內，其餘款項則於各該轉帳日，侵占入己得手，其詳細情形如下：
      (1)自八十二年七月五日起至八十五年五月十日止，連續五十一次利用自度納公
        司台北銀行南門分行活存帳戶一九七－二轉帳至同行庫支存帳戶一一九五－
        八帳號之機會，以前述手法侵占溢領及實際存款間之差額，其侵占之時間、
        數額詳如附表一所載，侵占款項總計為九百一十萬元，惟其間丙○○為彌縫
        犯行，亦曾回存至前述支存帳戶共計新台幣（下同）三百九十萬六千零六十
        八元，合計至八十五年五月十日止，此部份丙○○仍積欠度納公司達五百一
        十九萬三千九百三十二元。
      (2)自八十二年十月二十一日起至八十五年五月十七日止，連續十六次利用自度
        納公司彰化銀行古亭分行活存帳戶一五四四二－七轉帳至同行支存帳戶一五
        四四二－五之機會，以前述手法侵占溢領及實際存款間之差額，其侵占之時
        間、數額詳如附表二所載，侵占款項總計為二百三十四萬元，惟其間丙○○
        為掩飾其犯行，亦曾回存一百一十七萬元至上開支存帳戶內，合計至八十五
        年五月二十日止，此部份丙○○仍積欠度納公司一百十七萬元。
（二）嗣丙○○自度納公司離職後，即於八十五年十月間起至八十八年九月間止，改
      任職設於台北市○○區○○路四七七號之英鈦有限公司（以下簡稱英鈦公司）
      擔任會計之職務，任職期間除掌管英鈦公司之公司支票、銀行存摺外，並負責
      處理員工薪資代扣額之保管、繳納暨財務報表之製作，為從事業務之人，亦屬
      主辦會計之人員，竟承上侵占及基於偽造有價證券、行使偽造私文書、詐欺取
      財等之概括犯意，自八十六年一月二十四日起至八十八年九月四日止，分別以
      下列手法侵占、詐欺英鈦公司或金融機關之款項，或為掩飾之舉止：
    (1)丙○○各於如附表三所示之支票發票日，盜用英鈦公司及負責人乙○○（起訴
      書誤植為林子瀛）之印章，蓋用於付款人為華南銀行東台北分行，帳號為二五
      八九－七如附表三所示之一百二十一張支票上，因而於附表三所示之各紙支票
      上均產生印文「英鈦有限公司」、「乙○○」各一枚，足生損害於英鈦公司及
      乙○○，並於同日在英鈦公司內完成各該支票文義之記載，而偽造完成各如附
      表三所示之支票，並自行提示或交付不知情如附表三所示之「背書人」欄所示
      之執票人周偉功、林文清、黃進發、蔡琴、潘富永、蔡英德、陳鼎超、蔡慧真
      、馬麗純、劉秀娟、簡祝娟、蔡美英、南山人壽保險股份有限公司（以下簡稱
      南山人壽）、陳麗珠、陳覺良、呂瓊枝等人以取得如各該支票所載面額之價值
      ，而以此法陸續詐得各如附表三所示之「支票金額」欄所載之金錢。
    (2)丙○○復各於如附表四所示之支票發票日，盜用英鈦公司及負責人乙○○之印
      章，蓋用於付款人為中興銀行天母分行，帳號為五九－五如附表四所示之三張
      支票上，因而於附表四所示之三紙支票上均產生印文「英鈦有限公司」、「乙
      ○○」各一枚，足生損害於英鈦公司及乙○○，並均於同日在英鈦公司內完成
      各該支票文義之記載，而偽造完成各如附表四所示之支票，並自行提示或交付
      不知情如附表四所示之「背書人」欄所示之執票人南山人壽、陳秀春等人以取
      得如各該支票所載面額之價值，而以此法陸續詐得各如附表四所示之「支票金
      額」欄所載之金錢。
    (3)丙○○又各於如附表五所示之支票發票日，盜用英鈦公司及負責人乙○○之印
      章，蓋用於付款人為彰化銀行東台北分行，帳號為00000－0－0如附表
      五所示之十八張支票上，因而於附表五所示之十八紙支票上均產生印文「英鈦
      有限公司」、「乙○○」各一枚，足生損害於英鈦公司及乙○○，並均於同日
      在英鈦公司內完成各該支票文義之記載，而偽造完成各如附表五所示之各紙支
      票，並自行提示或交付不知情如附表五所示之「背書人」欄所示之執票人蔡美
      英、徐秀櫻、邱通魯、南山人壽、陳麗華、陳麗琴、林明枝、孫麗渭、宋開金
      等人以取得如各該支票所載面額之價值，而以此法陸續詐得各如附表五所示之
      「支票金額」欄所載之金錢。
    (4)丙○○再各於如附表六所示之支票發票日，盜用英鈦公司及負責人乙○○之印
      章，蓋用於付款人為彰化銀行大直分行，帳號為一八九－二－○如附表六所示
      之二張支票上，因而於附表六所示之二紙支票上均產生印文「英鈦有限公司」
      、「乙○○」各一枚，足生損害於英鈦公司及乙○○，並均於同日在英鈦公司
      內完成各該支票文義之記載，而偽造完成各如附表六所示之支票，並自行提示
      兌現以取得如各該支票所載面額之價值，而以此法陸續詐領各如附表六所示之
      「支票金額」欄所載之金錢。
    (5)丙○○更自八十六年一月十四日起，至八十八年九月二日止，共八十七次，在
      英鈦公司內，陸續藉保管英鈦公司在華南銀行東台北分行所開設之活存帳戶六
      五四三八號之存摺之便，以自行盜用英鈦公司及負責人乙○○印章，因而於取
      款憑條上均產生印文「英鈦有限公司」、「乙○○」各一枚，再持向前開銀行
      提領款項之方式，共計詐領得手達四百六十萬五千零九十五元，足以生損害於
      英鈦公司、乙○○及華南銀行東台北分行，至於丙○○此部份詳細詐領款項之
      時間及所得數額如附表七所載，而此部份丙○○所為，均已足生損害於英鈦公
      司、乙○○及華南銀行東台北分行。
    (6)丙○○又自八十六年一月五日起至八十八年八月五日止，於每月五日，在英鈦
      公司內，連續三十二次未將其業務上持有英鈦公司員工薪資代扣額繳交稅捐稽
      徵機關，反而侵占入己，其侵占數額總計達二十六萬四千零一十八元，至於詳
      細時間及各次侵占數額均如附表八所載。
    (7)嗣丙○○為增加前述英鈦公司於華南銀行東台北分行所開設之支存帳戶存款數
      額，俾其可以詐領，遂先於八十六年十月十五日，在英鈦公司內，盜用英鈦公
      司及該公司負責人乙○○之印章，因而於附表九編號一之授信申請書上產生「
      英鈦有限公司」、「乙○○」印文各一枚，再以英鈦公司名義填寫日期、申請
      授信金額等事項申請貸款，而偽造完成附表九編號一數額為三百萬元之授信申
      請書，並持之向不知情華南銀行東台北分行成年承辦人員行使，而獲該行庫同
      意撥款借用，進而於八十六年十月二十日在英鈦公司內，分別盜用英鈦公司及
      乙○○、林英杰之印章，因而於附表一編號一之借據上產生「英鈦有限公司」
      、「乙○○」、「林英杰」之印文，並偽造「英鈦有限公司」、「乙○○」、
      「林英杰」等人之署押（以英鈦公司為借款人，乙○○、林英杰為連帶保證人
      ，以下皆同），偽造數額為一百萬元之如附表九編號一之借據一紙，而以此方
      法自前開銀行詐得一百萬元，並經上開銀行撥款入英鈦公司於上開銀行所開設
      之二五八九－七帳號之帳戶內，復於八十七年十月二十日上開借款之期限（一
      年）屆至時，又以同上手法，於英鈦公司內，盜用英鈦公司、乙○○二人之印
      章，因而於附表九編號二之授信申請書上產生「英鈦有限公司」、「乙○○」
      之印文，而偽造完成附表九編號二之授信申請書，並盜用英鈦公司、乙○○、
      林英杰之印章，因而附表九編號二之借據上產生「英鈦有限公司」、「乙○○
      」、「林英杰」之印文，並偽造「英鈦有限公司」、「乙○○」、「林英杰」
      等人之署押，而偽造完成附表九編號二之借據一紙，復均持之向上述銀行不知
      情之成年承辦人員行使，而獲該銀行同意展期還款。嗣丙○○承上概括犯意，
      復於八十六年十一月十四日（起訴書漏載），在英鈦公司內，盜用英鈦公司及
      乙○○之印章，而於附表九編號三之授信申請書上產生印文「英鈦有限公司」
      、「乙○○」各一枚，再以英鈦公司名義填寫日期、申請授信金額五十萬元等
      事項申請貸款，而偽造完成附表九編號三之授信申請書，並盜用英鈦公司、乙
      ○○、林英杰之印章，因而於附表九編號三之借據上產生「英鈦有限公司」、
      「乙○○」、「林英杰」之印文，復偽造英鈦公司、乙○○、林英杰等人之署
      押，而偽造完成附表九編號三金額五十萬元之借據，並又持之向前開銀行不知
      情之成年承辦人員行使，而獲該行庫同意撥款借用，又以此手法詐騙五十萬元
      得手，並在上開借款一年之期限屆至之際，再度於八十七年十一月十三日，在
      英鈦公司內，盜用英鈦公司、乙○○之印章，因而於附表九編號四之授信申請
      書上產生「英鈦有限公司」、「乙○○」之印文，而偽造完成附表九編號四之
      授信申請書，並於同年月十六日盜用英鈦公司、乙○○、林英杰之印章，因而
      於附表九編號四之借據上產生「英鈦有限公司」、「乙○○」、「林英杰」等
      印文，並偽造「英鈦有限公司」、「乙○○」、「林英杰」等人之署押，而偽
      造完成附表九編號四之借據，復均持之向上述銀行不知情成年承辦人員行使，
      而又獲該銀行同意展期還款。其後丙○○又基前概括犯意，在八十八年六月二
      十四日，亦在英鈦公司內，再度藉相同之手法盜用英鈦公司、乙○○之印章，
      因而於附表九編號五之授信申請書上產生「英鈦有限公司」、「乙○○」之印
      文，而偽造完成申請借款數額為一百五十萬元如附表九編號五之授信申請書，
      並進而盜用英鈦公司、乙○○、林英杰等人之印章，因而於附表九編號五之借
      據上產生「英鈦有限公司」、「乙○○」、「林英杰」等印文，並進而偽造英
      鈦公司、乙○○、林英杰等人之署押，而偽造完成附表九編號五之借據，並更
      於偽造完成當日持之行使於前述銀行不知情之成年承辦人員，致前述銀行再度
      因此陷於錯誤，而如數撥放一百五十萬元。而丙○○前述盜用印章、署押及偽
      造授信申請書、借據等行為，均足以生損害於英鈦公司、乙○○、林英杰及華
      南銀行東台北分行。
    (8)而丙○○為免其詐領英鈦公司金錢之情節為負責人乙○○所發覺，明知英鈦公
      司之資產已經其掏空殆盡無何銀行存款，且其已藉公司名義向金融機關辦理前
      述(7)之借款致使英鈦公司名下已向銀行借款達一千萬元之數，竟基於概括之犯
      意，於八十八年六月十日及同年七月十日，均在英鈦公司內，於其業務上所製
      作，性質上屬於財務報表之文書「資產負債表」上，利用虛偽填製英鈦公司銀
      行存款數額為「七百三十九萬四千六百四十六元」（八十八年六月份之資產負
      債表）或「一百零九萬零一百二十四元」（八十八年七月份之資產負債表），
      銀行借款之數額為「七百萬元」之不正當手法，致使前開英鈦公司上開資產負
      債表之記載均因此發生不實之結果。
    (9)其後乙○○於八十八年八月二十六日左右委請丙○○自英鈦公司帳戶內提款電
      匯一百五十萬四千八百八十九元（相當於日幣五百四十三萬四千四百元）之款
      項至日本「TAKEBAYASHI TRADING CO. LTD」公司作為給付貨款所用，然因英
      鈦公司之存款已遭丙○○詐領殆盡，並無充分之款項可供提領，遂未為電匯款
      項之行為，嗣上開日本公司因未收到匯款，電詢乙○○，經乙○○質之丙○○
      後，丙○○為圖掩飾其上開已經提領款項之舉止，並圖謀其後可以續行詐領款
      項（其於八十八年九月二日、四日仍有詐領款項之行為），竟基於變造私文書
      之犯意，於八十八年九月一日，在英鈦公司內，將其原保存中興銀行天母分行
      之舊有匯款單加以影印，並在影本上日期欄之記載塗改為八十八年八月三十一
      日、金額欄之記載竄改為日幣0000000元，重加影印，予以變造，並持
      之交付乙○○而行使，作為證明已經如數匯款之證明。嗣於八十八年九月八日
      ，因前述日本公司再度電詢乙○○，經乙○○向中興銀行天母分行查詢後，始
      知上情。
二、案經英鈦公司訴請台灣台北地方法院檢察署偵查起訴，及同署檢察官聲請併案審
    理。
    理      由
一、前開如事實欄所述之侵占度納公司及侵占、詐領英鈦公司之財物，以及盜用英鈦
    公司、乙○○、林英杰等人之印章或偽造英鈦公司、乙○○、林英杰之署押而偽
    造如附表二至附表六所示之支票、附表七之取款憑條及附表九之授信申請書、借
    據，與變造前述中興銀行天母分行之匯款單，及以不實填載之方法使資產負債表
    發生不實之結果等情節，均經被告丙○○於偵、審時坦承不諱，核與度納公司之
    告訴代理人黃榮謨於甲○訊問時暨告訴人英鈦公司之代表人乙○○於偵訊時及甲
    ○調查中所述內容相符，並經證人謝寶珍（係英鈦公司員工）於甲○訊問時證述
    清楚，乃證人邱志強（係被告丙○○之胞弟）亦證實被告丙○○確有侵占度納公
    司之財物，事後彼更曾代丙○○償還積欠度納公司之部分款項計約一百六十萬元
    之數各語（參甲○八十九年五月十一日訊問筆錄）。又本件有關度納公司之被害
    情節，有度納公司於彰化銀行古亭分行、台北銀行南門分行開設之銀行帳戶（含
    支存、活存資料）往來資料、存證信函（一紙）、財政部國稅局各類所得扣繳暨
    免扣繳憑單（二紙）、勞工保險卡（一紙）等影本在卷足稽；另就英鈦公司被害
    之事實，亦有前述之資產負債表（二紙）、授信申請書（共五紙）、借據（共五
    紙）、變造後之匯款單（一紙）、支票及英鈦公司遺失空白票據申報書、被告丙
    ○○親撰之自白書、協議書，台北市營業人銷售額與稅額申報書、營利事業所得
    稅滯報通知書、財政部國稅局八十六年度、八十七年度營利事業所得稅未申報核
    定通知書及核定稅額繳款書、結算稅額繳款書、薪資所得扣繳稅額繳款書、台北
    市稅捐處松山分處八十五年度松營違字第一三三○號處分書、台北市稅捐稽徵處
    營業稅繳款書、台北市稅捐稽徵處松山分處營業稅繳款書等影本多紙在卷足佐，
    而所謂「資產負債表」性質上依商業會計法第二十八條第一項第一款之規定，係
    屬「財務報表」之一種等情，亦經財政部台北市國稅局來函敘明清楚，有該局八
    十九年五月二日財北國稅審一字第八九一三一二四二號函及所附資料附卷足考。
    綜上，本件事證已經明白，被告丙○○之犯行，可以認定。
二、核被告丙○○所為，係犯刑法第三百三十六條第二項之業務侵占（侵占度納公司
    之銀行存款，以及侵占英鈦公司之薪資代扣額）、第二百零一條第一項之偽造有
    價證券（偽造英鈦公司支票）、第二百十六條、第二百十條之行使偽造私文書（
    行使偽造英鈦公司之授信申請書、借據及行使偽造英鈦公司領款之取款憑條）、
    第二百十六條、第二百十條之行使變造私文書（行使變造中興銀行天母分行之匯
    款單）、第三百三十九條第一項之詐欺取財（行使偽造之授信申請書、借據致華
    南銀行東台北分行核撥貸款，行使偽造英鈦公司領款之取款憑條領取英鈦公司於
    華南銀行東台北分行之活存款項）、商業會計法第七十一條第五款（以不實填載
    之不正當方法，使英鈦公司資產負債表發生不實之結果）等罪。被告丙○○於偽
    造、變造私文書後均持以行使，偽造、變造之低度行為分別為行使之高度行為所
    吸收，均不另論罪。又被告丙○○行使偽造有價證券之低度行為為偽造之高度行
    為所吸收，亦不另論罪。而被告丙○○盜用印章及偽造署押，均為偽造私文書之
    部分行為，而盜用他人印章亦為偽造有價證券之部分行為（至於被告盜用印章後
    因而產生之印文，分別為構成文書或有價證券之一部），均不另論處。再被告丙
    ○○偽造英鈦公司之支票後，自行提示兌領或交付不知情如附表三至附表五之背
    書人欄所示之他人以取得支票本身之價值（即如票面額所載支票票款），則其此
    部份詐欺取財情節仍屬行使偽造支票之行為，並不另外成立詐欺取財罪（最高法
    院二十五年上字第一八一四號判例參照）。再者，商業會計法第七十一條既屬刑
    法上業務登載不實罪之特別法，故被告丙○○所為以不正當方法，使英鈦公司資
    產負債表發生不實之結果一節，即不另構成業務上登載不實罪，併此敘明。又被
    告丙○○先後多次行使偽造私文書、業務侵占、偽造有價證券、詐欺取財等犯行
    ，各時間緊接，手段相同，犯罪構成要件亦各無異，顯分別皆基於概括之犯意為
    之，各為連續犯，應分別依刑法第五十六條之規定論以一罪，並各予加重其刑。
    再被告丙○○既係利用其擔任度納公司、英鈦公司會計或兼職出納之機會，為達
    成得以侵占或詐領度納公司、英鈦公司等被害人所有之款項以供己花用，而施以
    連續行使偽造私文書、連續偽造有價證券、變造私文書、以不正當方法使財務報
    表發生不實之結果之手法藉圖掩飾渠先前之不法犯行，並便利其後得以續行侵吞
    、詐領被害人之款項，顯見被告丙○○上開行為間彼此當有方法結果之牽連關係
    無疑，應從一重之連續偽造有價證券罪處斷，因此公訴人於起訴書證據並所犯法
    條欄泛言「被告所犯業務侵占罪、行使偽造私文書與偽造有價證券罪間，有方法
    結果之牽連關係，為牽連犯，應從一重處斷。又『被告上揭犯行與其後行使偽造
    私文書罪間，犯意各別，行為互殊，請分論併罰』」云云，即有誤會，合此說明
    。至於公訴人起訴書雖漏未敘及被告丙○○侵占度納公司財物之內容，惟上開情
    節已經檢察官聲請併案審理，且與起訴部分有連續犯之關係如前所述，甲○自得
    併予審究。又查起訴書亦漏未敘明被告丙○○所犯連續偽造取款憑條領取銀行存
    款而詐欺取財及違反商業會計法第七十一條第五款之情節，然前開事實已經公訴
    人於起訴書犯罪事實欄中提及被告丙○○「作假帳」、領取「活期存款：華南商
    業銀行東台北分行帳號00－000000－0，0000000元」等節，自
    應認已在公訴人提起公訴之範圍，且既與起訴部分有牽連犯之關係參前所述，甲
    ○自得併予審理。另就前述被告丙○○未經英鈦公司同意詐領支票存款及活期存
    款之情節，公訴人固認係屬業務侵占，然因上開財物實際為附表三至附表六及附
    表八等金融機關所保管中，被告丙○○並無持有關係存在，其既僅係以偽造之取
    款憑條、支票等方式詐騙上開銀行或收受票據之人，致使各該銀行或收受票據之
人各因此陷於錯誤而為財物之交付，所為過程顯與業務侵占之範疇有間，因此公
    訴人所認上開情節即有誤會，此部份起訴法條應予變更。此外，公訴人誤將被告
    丙○○盜用英鈦公司、乙○○、林英杰等人印章印文之行為誤為偽造印章，附此
    敘明。爰審酌被告丙○○犯後雖坦承不法，然其事後始終均未能如數賠償告訴人
    度納公司、英鈦公司之損失，所生危害非輕，且其犯行持續幾近六年，又歷經二
    家公司，其惡性非輕，並參酌被告丙○○犯罪之動機、目的、手段、品行、智識
    程度、所生危害等及其他一切情狀，量處如主文所示之刑，以資懲儆。
三、附表三、附表四、附表五、附表六之支票皆為偽造之有價證券，應均依刑法第二
    百零五條之規定併予宣告沒收。又附表九所示偽造借據、授信申請書中偽造之英
    鈦公司、乙○○、林英杰等人之署押，應依刑法第二百十九條之規定，一併宣告
    沒收。至於被告丙○○偽造之附表七之取款憑條，附表九之授信申請書、借據及
    前述變造之匯款單等，並非違禁物，且經被告丙○○於偽造或變造完成後交予銀
    行或告訴人英鈦公司前已述及，即已非屬被告丙○○所有，甲○自無從為沒收之
    宣告，是公訴人請求併予宣告沒收一節恐有誤會，附此說明。再被告丙○○盜用
    英鈦公司、乙○○、林英杰之印章印文，亦不得宣告沒收，一併說明。
據上論斷，應依刑事訴訟法第二百九十九條第一項前段、第三百條，商業會計法第七
十一條第五款、刑法第十一條前段、第五十六條、第二百零一條第一項、第二百十六
條、第二百十條、第三百三十六條第二項、第三百三十九條第一項、第五十五條、第
二百零五條、第二百十九條，罰金罰鍰提高標準條例第一條前段，判決如主文。
本案經檢察官侯名皇到庭執行職務。
中    華    民    國      八  十  九      年      六      月      一    日
                                      臺灣臺北地方法院刑事第九庭
                                          法  官    蕭  胤  瑮
右正本證明與原本無異
如不服本判決，應於判決送達後十日內，向甲○提出上訴狀。
                                          書記官    石   幸  代
中    華    民    國      八  十  九      年      六      月      八    日
附錄本案論罪科刑法條全文
刑法第二百零一條
意圖供行使之用，而偽造、變造公債票，公司股票或其他有價證券者，處三年以上十
年以下有期徒刑，得併科三千元以下罰金。
行使偽造、變造之公債票、公司股票或其他有價證券或意圖供行使之用收集或交付於
人者，處一年以上七年以下有期徒刑，得併科三千元以下罰金。
刑法第二百十條
偽造、變造私文書，足以生損害於公眾或他人者，處五年以下有期徒刑。
刑法第二百十六條
行使第二百十條至第二百十五條之文書者，依偽造、變造文書或登載不實事項或使登
載不實事項之規定處斷。
刑法第三百三十六條
對於公務上或因公益所持有之物，犯前條第一項之罪者，處一年以上七年以下有期徒
刑，得併科五千元以下罰金。
對於業務上所持有之物，犯前條第一項之罪者，處六月以上五年以下有期徒刑，得併
科三千元以下罰金。
前二項之未遂犯罰之。
刑法第三百三十九條
意圖為自己或第三人不法之所有，以詐術使人將本人或第三人之物交付者，處五年以
下有期徒刑、拘役或科或併科一千元以下罰金。
以前項方法得財產上不法之利益或使第三人得之者亦同。
前二項之未遂犯罰之。
商業會計法第七十一條
商業負責人、主辦及經辦會計人員或依法受託代他人處理會計事務之人員有左列情事
之一者，處五年以下有期徒期、拘役或科或併科新臺幣十五萬元以下罰金：
一  以明知為不實之事項，而填製會計憑證或記入帳冊者。
二  故意使應保存之會計憑證、帳簿報表滅失毀損者。
三  意圖不法之利益而偽造、變造會計憑證、帳簿報表內容或撕毀其頁數者。
四  故意遺漏會計事項不為記錄，致使財務報表發生不實之結果者。
五  其他利用不正當方法，致使會計事項或財務報表發生不實之結果者。


司法院資訊處製作；財團法人民間司法改革基金會備份。
